【裁判字號】    95,重國,4
【裁判日期】    950704
【裁判案由】    國家賠償
【裁判全文】
臺灣新竹地方法院民事判決               95年度重國字第4號
原      告  乙○○
                        號
訴訟代理人  丙○○
被      告  國防部陸軍司令部
法定代理人  甲○○
訴訟代理人  戊○○
            丁○○
上列當事人間請求國家賠償事件，本院於民國95年7月4日辯論
終結，判決如下：
    主    文
原告之訴駁回。
訴訟費用由原告負擔。
    事實及理由
甲、程序部分：
    按依本法請求損害賠償時，應先以書面向賠償義務機關請求
    之；又賠償義務機關拒絕賠償，或自提出請求之日起逾三十
    日不開始協議，或自開始協議之日起逾六十日協議不成立時
    ，請求權人得提起損害賠償之訴，國家賠償法第10、11條分
    別定明文。本件原告已依前開規定向賠償義務機關提出書面
    請求，並為賠償義務機關之被告拒絕賠償，有原告提出之被
    告賠償義務機關之拒絕賠償書1件為證（見本院(一)卷第11至1
    3頁），且為被告所不爭執，是原告於提起本訴之前置程序
    即已具備，其依法提起本訴於法自無不合，合先敘明。
乙、實體部分：
一、原告主張：
    原告身心健全，體檢合格，於民國91年5月16日奉召入營，
    在被告國防部陸軍司令部（原名國防部陸軍總司令部）之陸
    軍五四二旅支援營補勤連服役，於92年9月10日因不假離營
    ，返營後即遭禁足，期間因遭該連上士副排長鄭佳福、上兵
    翁鉦貴、賴緯駿、張駿達等人不法管教，以原告逾假未歸為
    由，輪流向原告操體能，諸如伏地挺身、刺槍等過度處罰，
    致原告體力不堪負荷，精神遭受重大打擊，嗣又將原告之床
    舖移至中山室就寢，隔離其與其他班員之情感，嚴重侵害原
    告之自尊及人格，且因夜間站哨衛兵及安全士官交接擾攘不
    安，甚且故意以腳踹踢原告之床腳，致原告徹夜無法安眠，
    自92年9月10日起至92年10月3日經被送往國軍新竹醫院精神
    科住院止，長達23日之時間均處於被虐待之狀態，此非常人
    所能忍受，終至精神分裂。又原告自92年9月19日起雖即持
    續至國軍新竹醫院精神科門診追蹤，惟因病症並無改善，乃
    自92年10月3日起至92年12月29日止，長期至國軍新竹醫院
    住院治療，嗣於93年1月7日期滿退伍後，原告之病症仍無法
    治癒，迄仍需持續不斷至醫院複診治療，且因原告之精神疾
    病屬慢性疾病，不僅需長期服藥控制，且終生均無治癒之可
    能，因原告罹患此精神病係肇因於服役部隊長官之不當管教
    ，而該等士官均屬依法令從事公務之人員，則其於執行職務
    行使管教公權力時，既因故意或過失不法侵害原告身體、精
    神上之權利，則被告自應負損害賠償之責任。詎原告依國家
    賠償法第10條之規定，先以書面向被告請求賠償，竟為其所
    拒絕，不予賠償，爰依同法第2條第2項前段及民法第195條
    第1項之規定，訴請被告賠償原告所受精神上之損害。並聲
    明：被告應給付原告新臺幣（下同）10,000,000元及自起訴
    狀繕本送達翌日起至清償日止，按年息百分之5計算之利息
    。
二、被告則以：
    其對於原告確有於前開時間奉召入營之情並不爭執，惟原告
    於入營後即有多次因逾假、不假離營、內務不整、脫哨、不
    服管教、未經允許私自拿取他人物品、遺失識別證等嚴重違
    反部隊規定情事，而遭部隊長官予以禁足、罰勤等懲處，嗣
    於92年9月10日，原告再次不假離營，經返營後，雖遭禁足
    處分，惟查，部隊中並無禁足前夜間不得排站衛哨勤務之規
    定，則該管長官鄭佳福下士將其依次輪排衛哨，並經連長核
    定後公佈實行，即係依正常規定所為之職務行為，且其執行
    禁足之內容，亦係依權責長官所核定之課表行之，並均係按
    表正常操課，實無何操練體能致原告無法負荷之情，則原告
    主張被告之公務員於執行職務行使公權力時，有故意或過失
    之不法侵害行為，致原告受有身體、精神上損害云云，即非
    可採。又原告於92年9月10日不假離營返營後，雖經連長指
    示將原告床舖移至中山室，惟此乃係因原告於不假離營返營
    後，情緒極為不穩定，連長考量有危安顧慮，始指示原告之
    三餐用餐及就寢均由安全士官督導，以便就近看護原告，並
    避免其個人對單位及其他同仁生活作息造成影響，惟其作息
    均與全連弟兄相同，絕無原告所主張故意限制原告之自由活
    動空間，且於夜間以腳踹踢原告之床腳，讓原告徹夜不得安
    眠之刻意拘管或精神虐待情形，是原告此部分主張亦與事實
    不符，無從採信。再者，迄經國軍新竹醫院診治雖認原告罹
    患精神疾病，惟查，依國軍新竹醫院函覆原告之病情摘要所
    載：「入伍前即有飲酒及服用搖頭丸的行為」、「其第1次
    發病係因部隊壓力大沒有自由」、「最近1次93年4月19日是
    在朋友慫恿下使用K它命」等節以觀，足見原告罹患精神分
    裂病，實非如其主張係因部隊不當管教之原因肇致，縱依前
    開記載其第1次發病係因「部隊壓力大沒有自由」所造成，
    惟該管幹部依法執行職務行使公權力，並無何故意或過失之
    不法侵害等情，已如前述，自無可歸責性存在，亦無由在兩
    者之間建立相當因果關係，則原告主張被告應依國家賠償法
    第2條第2項前段負損害賠償責任，實屬無據等語，資為抗辯
    ，並聲明：原告之訴駁回。
三、兩造不爭執之事實：
(一)原告於91年5月16日奉召入營，在被告之陸軍五四二旅支援
    營補勤連服役，嗣於93年1月7日期滿退伍。
(二)原告於92年9月19日至國軍新竹醫院門診，並自92年10月3日
    起至92年12月29日止，至國軍新竹醫院住院診治後，認為原
    告罹患精神分裂症，嗣於93年4月1日經鑑定核發輕度精神病
    障礙手冊，迄於93年8月17日，再經鑑定核發中度精神病障
    礙手冊，迄仍持續就診，並經醫師指示宜長期服用藥物。
四、得心證之理由：
(一)按因公務員執行職務行使公權力時，因故意或過失不法侵害
    人民自由或權利者，國家應負損害賠償責任。公務員怠於執
    行職務，致人民自由或權利遭受損害者亦同，國家賠償法第
    2條第2項定有明文。是公務員須於執行職務行使公權力時，
    有故意或過失侵害人民權利之行為，或怠於執行職務之不作
    為，致人民之自由權利受有損害，且該故意過失之行為或怠
    於執行職務之不作為，與人民受損害之結果間，有相當之因
    果關係，方合於國家賠償請求之要件。次按損害賠償之債，
    以有損害之發生及有責任原因之事實，並二者之間，有相當
    因果關係為成立要件；又所謂相當因果關係，係以行為人之
    行為所造成之客觀存在事實，依經驗法則，可認通常均可能
    發生同樣損害之結果而言；如有此同一條件存在，通常不必
    皆發生此損害之結果，則該條件與結果並不相當，即無相當
    因果關係；又行為與行為後所生之條件相競合而生結果，二
    者倘無必然結合之可能，行為與結果，仍無相當因果關係之
    可言；不能僅以行為人就其行為有故意過失，即認該行為與
    損害間有相當因果關係，最高法院48年台上字第481號判例
    、90年度台上字第772號裁判、75年度台上字第525號裁判足
    資參照。再按當事人主張有利於己之事實者，就其事實有舉
    證之責任，民事訴訟法第277條前段定有明文；又民事訴訟
    如係由原告主張權利者，應先由原告負舉證之責，若原告先
    不能舉證，以證實自己主張之事實為真實，則被告就其抗辯
    事實即令不能舉證，或其所舉證據尚有疵累，亦應駁回原告
    之請求，則有最高法院著有17年上字第917號判例可資參照
    。
(二)原告雖主張因遭其服役之部隊長官不當體罰、管教，致其精
    神受到嚴重打擊，終至罹患精神分裂症云云，惟此已為被告
    所否認，並以前揭情詞置辯。是本件所應審究之爭點厥為被
    告所屬之公務員是否有因故意或過失之不當體罰、管教行為
    ，導致原告精神上受有損害，而應負國家賠償責任？
  1.經查，原告於入伍服役前之高職就學期間，即因朋友影響而
    開始有飲酒與服用搖頭丸情形（高梁酒每週1瓶、搖頭丸每2
    至3週1顆、K他命每2至3週半罐），此據原告於國軍新竹醫
    院就診時所主訴，並有本院依職權所函調原告於國軍新竹醫
    院出院病歷摘要附卷可稽；次查，原告於91年5月16日奉召
    入營後，即有多次因逾假、不假離營、內務不整、脫哨、不
    服管教、未經允許私自拿取他人物品、遺失識別證等嚴重違
    反部隊規定情事，而遭部隊長官予以禁足、罰勤等懲處之情
    ，亦有被告所提原告所不爭之原告到部後被簽處處分之文件
    附卷可憑；第查，嗣原告於92年9月10日不假離營返營後，
    雖遭禁足處分，惟於禁足期間並無何遭該連上士副排長鄭佳
    福、上兵翁鉦貴、賴緯駿、張駿達等人不法管教，且輪流向
    原告操體能，致原告體力不堪負荷之情，亦無故意徹夜以腳
    踹踢原告之床腳，令原告無法安眠，精神倍受虐待之情，此
    亦有被告所提鄭佳福、翁鉦貴、賴緯駿、張駿達等人填載之
    問卷說明及鄭佳福、翁鉦貴、賴緯駿、張駿達、曾瑞穎所出
    具之報告書在卷可按，且互核相符，應堪採信，至原告就其
    所主張其於不假離營返營後之禁足期間，遭受部長官不當體
    罰、管教，且時間長達23日，精神倍受虐待云云，則並未能
    提出任何證據以實其說，揆之前開說明，應認其此部分主張
    已難遽採。
  2.再查，經國軍新竹醫院所函覆原告出院病歷摘要之病史欄雖
    記載「病患第一次發病於91年6月，當時因部隊壓力大，出
    現情緒不穩、焦慮、失眠、語無倫次、怪異行為、攻擊暴力
    行為，並有逃兵二次之情形。」等語，此觀國軍新竹醫院所
    函覆原告出院病歷摘要自明，且原告嗣於92年9月19日至國
    軍新竹醫院門診，並自92年10月3日起至92年12月29日止，
    至國軍新竹醫院住院診治後，認定原告罹患精神分裂症，惟
    依國軍新竹醫院所函覆原告之病情說明認為：「徐員於92年
    10月3日至92年12月29日在本院住院，診斷為精神分裂症。
    造成精神分裂症的原因，目前醫界仍未全然瞭解，依照流行
    病學、解剖學、基因研究、大腦神經科學之研究，認為此疾
    病為多因素所導致，如遺傳體質、環境壓力（如感染、情緒
    壓力、藥物．．．）互相影響，最終導致大腦病變而出現病
    狀，核心症狀為思考障礙、幻覺及功能衰退。」等語，此有
    國軍新竹醫院95年5月5日醫順字第0950000365號函在卷可稽
    ，且據原告於退伍後所持續就醫之行政院衛生署新竹醫院函
    覆亦認為：「病患乙○○先生93年7月29日在本院住院治療
    ，病症為精神分裂症，因腦神經傳導物質（多巴胺）之分泌
    失調造成精神分裂症。」等語，亦有行政院衛生署新竹醫院
    95年4月26日新醫歷字第0950002763號函在卷可按，本件姑
    不論原告迄未能舉證證明被告所屬公務人員於執行職務行使
    公權力時，究有何故意或過失之行為等情，已如前述，且依
    國軍新竹醫院及行政院衛生署新竹醫院之前開函覆內容亦均
    無從認定原告所罹之精神疾病，係遭被告所屬公務人員之不
    當管教、體罰所造成，縱原告第1次發病之原因係因部隊壓
    力大沒有自由，惟此亦無從遽認其二者間有何因果關係存在
    ，揆諸前開說明，則原告前開主張尚非足採，是被告上開所
    辯堪可採信。
  3.準據上述，本件原告所為前開主張既無法採信，則被告自無
    何國家賠償責任可言，是原告所為本件請求，實無理由，本
    院自毋庸再就原告請求精神上損害賠償金額為審酌，附此敘
    明。
(三)綜上所述，本件原告既無法舉證證明被告機關之公務人員於
    執行公權力時有何故意或過失，致原告受有精神上損害等情
    ，均詳如前述，則原告之請求核與國家賠償第2條第2項前段
    所規定，行為人須有故意或過失之不法行為，且此不法行為
    與損害之發生間亦須具有相當因果關係之要件不符。從而，
    原告依國家賠償法第2條第2項前段及民法第194條之規定，
    訴請被告賠償其所受損害10,000,000元及自起訴狀繕本送達
    翌日起至清償日止，按年息百分之5計算之利息，即乏所據
    ，不應准許。
五、因本件事證已臻明確，兩造其餘主張、陳述及所提之證據，
    經審酌後，或與判決結果無涉，或與本件爭點無關，爰不一
    一論述，附此敘明。
六、結論：本件原告之訴為無理由，依民事訴訟法第78條，判決
    如主文。
中    華    民    國    95    年    7     月    4     日
                  民事第一庭    法  官  高敏俐
以上正本係照原本作成。
如對本判決上訴，須於判決送達後20日內向本院提出上訴狀。
中    華    民    國    95    年    7     月    4     日
                                書記官  洪木志


司法院資訊處製作；財團法人民間司法改革基金會備份。
